【裁判字號】    96,上更(一),27
【裁判日期】    980908
【裁判案由】    拆屋交地
【裁判全文】
臺灣高等法院臺中分院民事判決        96年度上更(一)字第27號
上  訴  人  陽信商業銀行股份有限公司
法定代理人  卯○○
訴訟代理人  陳忠雨律師
被  上訴人  癸○○
            莊呂惠仙
            呂君德
上三人共同
訴訟代理人  巫瑞村律師
複  代理人  寅○○
被  上訴人  壬○○○
            己○○
            庚○○
            辛○○
            甲○○
上二人共同
訴訟代理人  呂君德（即上被上訴人呂君德，址同）
複  代理人  寅○○（即上巫瑞村律師複代理人，址同）
被  上訴人  丙○○
            乙 ○ ○
            戊 ○ ○
            丁○○○
被  上訴人  江 愛 珠
            洪 愛 珠
            賴 學 榮
            張 芳 茂
            呂 順 發
            黃張金鑾（即被上訴人子○○之部分承當訴訟人）
兼上六人共同
訴訟代理人  寅 ○ ○
被  上訴人  沈 淑 媛
上一人
訴訟代理人  丑 ○ ○
            張奕群律師
被  上訴人  池 素 錢
上一人
訴訟代理人  朱 清 雄律師
被  上訴人  子 ○ ○
上列當事人間請求拆屋交地事件，上訴人對於中華民國90年7月2
日臺灣彰化地方法院第一審判決（89年度訴字第1254號）提起上
訴，本院判決後，經最高法院發回更審，本院於98年8月25日言
詞辯論終結，茲判決如下：
    主  文
原判決關於駁回上訴人後開第二項之訴部分及該部分假執行之聲
請，暨命負擔訴訟費用之裁判，均廢棄。
上開廢棄部分，被上訴人己○○、壬○○○、庚○○、丙○○、
乙○○、戊○○、丁○○○應連帶給付上訴人新台幣1,521,953
元，被上訴人呂君德、辛○○、甲○○應連帶給付上訴人新台幣
989,682元，暨均自中華民國90年5月1日起，至清償日止，按年
息百分之5計算之利息。
其餘上訴駁回。
第一、二審及發回前第三審（已確定部分除外）訴訟費用，由上
開被上訴人己○○等10人連帶負擔二分之一，餘由上訴人負擔。
本判決第二項所命給付，被上訴人如以所命金額三分之一為被上
訴人供擔保後，得假執行；但於執行標的物拍定，變賣或物之交
付前，被上訴人如以所命金額全部為上訴人供擔保後，得免假執
行。
上訴人其餘假執行之聲請駁回。
    事實及理由
甲、程序方面
一、上訴人陽信商業銀行股份有限公司（下稱陽信銀行）之法定
    代理人已於98年6月22日變更為卯○○，此據其提出經濟部
    函，公司變更登記表，並聲明承受本件訴訟，核無不合。
二、上訴人保證責任彰化縣員林信用合作社於民國（下同）90年
    7月27日提起上訴後，於同年9月14日由陽信商業銀行股份有
    限公司（下稱陽信銀行）概括承受其全部營業及資產、負債
    並繼續營業，陽信銀行於91年5月29日具狀聲明承受訴訟（
    見發回前本院上字卷第2宗第18、19頁），核無不合。
三、按訴訟繫屬中為訴訟標的之法律關係，雖移轉於第三人，於
    訴訟無影響，第三人如經兩造同意，得代當事人承當訴訟，
    為民事訴訟法第254條第1項定有明文。查本件上訴人起訴請
    求被上訴人子○○拆屋還地及返還不當得利，上訴至本院中
    ，被上訴人子○○將其所有訟爭建物轉讓與黃張金鑾，此有
    上訴人提出之建物登記簿謄本影本乙紙在卷可稽（參見本院
    卷第1宗第149頁），茲據黃張金鑾聲請承當被上訴人子○○
    之訴訟（參見本院卷第2宗第86頁），為被上訴人子○○所
    同意，而上訴人則僅就拆屋交地部分同意（即就請求返還不
    當得利部分，仍以被上訴人子○○為對造義務人），爰併列
    黃張金鑾為被上訴人。
四、本件被上訴人壬○○○、己○○、庚○○、丙○○、乙○○
    、戊○○、丁○○○等經合法通知，未於言詞辯論期日到場
    ，核無民事訴訟法第386條各款所列情形，爰依上訴人聲請
    ，由其一造辯論而為判決。
乙、實體方面
壹、上訴人陽信銀行主張：（一）被上訴人己○○、壬○○○、
    庚○○、呂君德、辛○○、甲○○、丙○○、乙○○、戊○
    ○、丁○○○（下稱己○○等10人）及被上訴人上訴人癸○
    ○、莊呂惠仙（與己○○等10人，下稱癸○○等12人）繼承
    呂英明未定期承租伊所有坐落彰化縣員林鎮○○段468地號
    面積0.0065公頃、468之13地號0.0060公頃、468之14地號0.
    0100公頃、468之3地號0.1552公頃土地，約定呂英明不得將
    租借權讓渡或轉租與第三者。惟癸○○等人擅自將系爭468
    之3地號土地如附圖一（下稱附圖一）所示３部分面積0.010
    1公頃（被上訴人池素錢）、５部分0.0047公頃（被上訴人
    江愛珠）、７部分0.0014公頃（被上訴人洪愛珠）、９部分
    0.0032公頃（被上訴人賴學榮）、部分0.0024公頃（被上
    訴人張芳茂）；及同判決附圖二（下稱附圖二）所示Ａ部分
    0.0043公頃及Ｅ部分0.0040公頃（被上訴人呂順發）、Ｂ部
    分0.0030公頃（被上訴人沈淑媛）、Ｃ部分0.0036公頃（被
    上訴人子○○）及Ｄ部分0.0041公頃（被上訴人寅○○）土
    地，分別讓與或轉租與上開被上訴人搭建鐵皮屋、屋簷、鐵
    架、或鋪水泥地，合計面積0.0617公頃。其中前為空地後搭
    建鐵架土地面積0.0110公頃部分所積欠之租金，原在臺灣彰
    化地方法院（下稱彰化地院）交還土地事件請求給付（嗣經
    撤回終結），其餘面積0.0507公頃土地積欠自民國（下同）
    86年7月1日起至89年12月31日止之租金新台幣（下同）1,88
    4,265元，而伊係請求己○○等10人自70年4月24日起至90年
    4月30日止，按判決附表（下稱附表）所示之承租土地面積
    ，依申報地價之百分之五計付年租金，渠等已積欠二年之租
    金，經伊於89年6月19日以存證信函催告癸○○等12人於20
    日內給付，逾期即依法終止系爭土地租賃契約。癸○○等12
    人逾期仍未給付，伊乃於89年9月7日再以存證信函通知癸○
    ○等12人終止系爭土地租賃契約。另伊復以起訴狀、90年1
    月11日辯論意旨狀繕本送達作為通知癸○○等12人終止土地
    租賃契約之意思表示，再以93年11月5日、93年11月15日存
    證信函催告渠等於函到30日內給付欠租，期滿未付即以該存
    證信函表示終止租約。是系爭租約既經終止，癸○○等12人
    為無權占有，其餘被上訴人亦為無權占有，自應拆除地上物
    ，並交還土地及給付損害金。（二）己○○等10人自70年4
    月24日起至90年4月30日止積欠之租金合計6,535,589元，扣
    除連帶債務人癸○○已清償5,013,636元，則己○○等10人
    仍積欠租金1,521,953元。被上訴人呂君德於伊終止租約後
    ，始抗辯伊之租金請求權已罹於時效，自不影響租約業因終
    止而失其效力；且被上訴人呂君德所為時效抗辯，效力並不
    及於其他繼承人。另被上訴人癸○○、莊呂惠仙前所為74年
    6月23日以前之租金請求權已罹於時效完成抗辯之效力，不
    及於其他連帶債務人己○○等10人。（三）建築法有關建築
    基地及法定空地留設之規定，核屬建築管理事項，與被上訴
    人江愛珠等就系爭土地有無租賃權無涉，本院93年度上易字
    第446號確定判決謂：租賃範圍自包含法定空地，即有違誤
    ，並不可採。被上訴人癸○○於本院發回前上字卷第4宗第
    100頁，亦曾陳稱主建物座落之基地以外之空地均由其承租
    。又依被上訴人等所提出之各買賣契約書所載，亦可見並不
    包括法定空地。再者，數十年來被上訴人江愛珠等均認承租
    範圍僅為房屋所坐落之基地部分，伊亦僅以此範圍面積對其
    等計收租金，若如今忽而主張其等對其他土地有租賃權，將
    陷伊於數十年來未收租金之窘境，顯有違誠實信用原則。（
    四）被上訴人沈淑媛固經以訴訟確認其通行權，然，其僅得
    通行，仍無權占有土地搭建遮棚，且該遮棚施設面積廣達30
    平方公尺，已超出為通行之用之合理範圍殊甚。至其所稱獲
    癸○○等人同意其使用土地云云，乃渠等間之問題，基於債
    之關係相對性，不能據此對抗土地所有人即伊。（五）依被
    上訴人池素錢之前手胡淑齡於另案所述，附圖一代號3建物
    已因買賣歸被上訴人池素錢取得。又依被上訴人癸○○於本
    院所述，顯見訴外人陳王芽於本院所為水泥樁、鐵皮屋頂本
    來承租來就有，有處分權人是癸○○之證述不實，不足採信
    。該代號3建物，於構造上、使用上均不具獨立性，仍屬主
    建物之一部分，是主建物之所有權人即被上訴人池素錢對之
    自有事實上處分權。被上訴人池素錢將代號3建物出租與他
    人使用，既為間接占有人，仍係現在占有人，伊自得依民法
    第767條為請求。至於直接占有之承租人或願自動搬遷，或
    由上訴人另行訴請搬遷，要屬另一問題，殊無被上訴人池素
    錢所指上訴人取得勝訴判決無法執行之情事。（六）前訴彰
    化地院88年度訴字第1121號交還土地事件之判決，係以土地
    之使用收益權歸承租人癸○○等繼承人擁有為由，而認伊訴
    為無理由，然，伊於該前訴言詞辯論終結後，已終止與被上
    訴人癸○○等12人間之土地租賃契約，是參照最高法院39年
    台上字第214號判例意旨，本訴不為前訴確定判決之既判力
    所及，自無違反一事不再理原則。且伊於前訴請求被上訴人
    寅○○、呂順發交還土地之面積依序為0.0011、0.0061公頃
    ，此與本件請求渠等交還土地之面積依序為0.0041、0.0083
    公頃相異，仍非同一事件等情。爰本於所有權人之物上請求
    權、侵權行為及不當得利之法律關係，提起本件訴訟，聲明
    求為命：(一)癸○○等12人連帶給付1,884,265元，及自起訴
    狀繕本送達翌日起算年息百分之五之利息（惟就己○○等10
    人部分，於發回前本院已減縮為連帶給付1,521,953元本息
    。另就利息部分減縮為自90年5月1日起算）；(二)被上訴人池
    素錢、癸○○等12人將附圖一所示３部分0.0101公頃土地上
    地上物拆除，並交還該部分土地，及自90年5月1日起，按月
    連帶給付12,394元之損害金（於發回本院後，撤回請求癸○
    ○等12人連帶拆除地上物、給付不當得利(損害金)部分）；
    (三)被上訴人江愛珠將附圖一所示５部分0.0047公頃土地上地
    上物拆除，並與癸○○等12人交還該部分土地，及自90年5
    月1日起，按月連帶給付5767元之損害金；(四)被上訴人洪愛
    珠將附圖一所示７部分0.0014公頃土地上地上物拆除，並與
    癸○○等12人交還該部分土地，及自90年5月1日起，按月連
    帶給付1718元之損害金；(五)被上訴人賴學榮將附圖一所示９
    部分0.0032公頃土地上地上物拆除，並與癸○○等12人交還
    該部分土地，及自90年5月1日起，按月連帶給付3926元之損
    害金；(六)被上訴人張芳茂將附圖一所示部分0.0024公頃土
    地上地上物拆除，並與癸○○等12人交還該部分土地，及自
    90年5月1日起，按月連帶給付2954元之損害金；(七)被上訴人
    呂順發將附圖二所示Ａ部分0.0043公頃及Ｅ部分0.0040公頃
    土地上地上物拆除，並與癸○○等12人將該部分土地交還，
    及自90年5月1日起，按月連帶給付10,185元之損害金；(八)被
    上訴人沈淑媛將附圖二所示Ｂ部分0.0030公頃土地上地上物
    拆除，並與癸○○等12人將該部分土地交還，及自90年5月1
    日起，按月連帶給付3681元之損害金；(九)被上訴人黃張金鑾
    （即被上訴人子○○之部分承當訴訟人）將附圖二所示Ｃ部
    分0.0036公頃土地上地上物拆除，並與癸○○等12人將該部
    分土地交還，及被上訴人子○○自90年5月1日起，按月連帶
    給付4417元之損害金；(十)被上訴人寅○○將附圖二所示Ｄ部
    分0.0041公頃土地上地上物拆除，並與癸○○等12人將該部
    分土地交還，及自90年5月1日起，按月連帶給付5031元之損
    害金之判決（原審判命被上訴人癸○○、莊呂惠仙連帶給付
    上訴人1,884,265元，而駁回上訴人其餘之訴，上訴人就其
    敗訴部分，除就駁回命己○○等10人與癸○○、莊呂惠仙連
    帶給付超過1,521,953元本息部分未據聲明不服外，其餘敗
    訴部分均提起上訴；而被上訴人癸○○、莊呂惠仙就命其等
    連帶給付超過816,031元本息部分上訴即僅就其中1,068,234
    元上訴），其餘部分未聲明不服，已告確定；又被上訴人癸
    ○○、莊呂惠仙上訴部分之金額未逾150萬元，經發回前本
    院判決駁回其等之上訴後，不得上訴至三審，亦已告確定；
    發回本院後，上訴人減縮其主張之不當得利（損害金）數額
    如下述上訴聲明所示。
貳、被上訴人方面：一、被上訴人癸○○、莊呂惠仙、呂君德則
    以：（一）呂英明於38年間，向上訴人承租系爭土地以建屋
    ，其租金額於合約書第三項係約定：「按申報地價之百分之
    五計算年租金」，並約定年租金分四期給付，屬不定期限租
    地建屋之租賃契約。呂英明就系爭土地租賃權之遺產，依法
    應由癸○○等12人共同繼承。本件上訴人請求之租金，其中
    自86年7月1日起至88年5月26日止之租金1,068,234元，經彰
    化地院88年度訴字第513號判決確定，並執行完畢在案，該
    判決中，上訴人係請求癸○○、莊呂惠仙連帶給付自86年7
    月1日起至88年5月26日止之租金，而其請求之租賃範圍係如
    該判決附圖所示１、、、部分土地面積共計0.0546公
    頃，本件如附圖二所示Ｄ、Ｃ、Ｂ、Ａ部分面積共計0.0150
    公頃土地，係屬該確定判決附圖所示（１）部分土地內之一
    部分，附圖二所示Ｄ、Ｃ、Ｂ、Ａ部分土地之租金，既經他
    案判決確定，則上訴人自不得再予請求。（二）系爭土地上
    之建物乃被上訴人癸○○等12人之被繼承人呂英明向上訴人
    承租土地所建築而輾轉出賣與被上訴人江愛珠等，建築基地
    （包括建物所佔地面及其法定空地、防火巷）之承租權依法
    隨同房屋而移轉與承買人江愛珠等取得，此亦為本院93年上
    易字第446號確定判決所是認。至上訴人長久以來對江愛珠
    等僅收取建物所佔地面之租金、而對癸○○等收取法定空地
    及防火巷之租金，並不影響江愛珠等就該法定空地及防火巷
    土地與上訴人間亦有租賃關係存在之事實。是上訴人十餘年
    來向癸○○等人請求該部分總計面積490.3平方公尺法定空
    地之租金，乃屬不當得利，癸○○等自得主張以之與應付之
    租金相抵銷，抵銷後，癸○○等即無積欠租金達2年以上之
    情形，上訴人之終止租約，依法應無理由。又江愛珠等人縱
    使分別在其法定空地或防火巷土地內搭建地上物，亦與癸○
    ○等12人無涉，上訴人請求癸○○等亦應負交還土地之責，
    顯有誤會。（三）上訴人於原審86年訴更字第1號調整租金
    案件，僅以癸○○、莊呂惠仙等2人為當事人，故該調整租
    金案件之判決對呂英明之其他繼承人呂君德等10人依法自不
    生效力；即呂君德等10人，其租金額仍應依原約定「按申報
    地價之百分之5計算」。（四）上訴人於89年12月7日始提起
    本件訴訟，其超逾5年（即84年12月6日以前）之租金請求權
    已罹於時效完成而消滅，被上訴人呂君德爰以時效消滅相抗
    辯；且因該租賃權為各繼承人公同共有、各繼承人間無分攤
    部分，故被上訴人呂君德所為時效抗辯之效力，應及於其餘
    繼承人；故就呂君德等10人而言，顯無積欠租金達2年以上
    之情形，上訴人之終止租約，依法應不生效力。癸○○等2
    人亦得援用該時效之利益，拒絕給付。上訴人之前手於79年
    間向被上訴人癸○○等人催討租金時，癸○○即以存證信函
    代表呂英明之全體繼承人給付租金外，並同時明確表達逾五
    年以上之租金已罹於時效消滅之意思表示，依民事訴訟法第
    56條第1款、民法第1151條規定，癸○○就時效消滅之主張
    ，其效力自應及於被上訴人呂君德及呂英明之全體繼承人。
    （五）癸○○等並無讓渡或轉租系爭租賃物（土地）之情事
    ，上訴人以違約轉租為由主張終止租約，亦屬無據等語；二
    、被上訴人壬○○○、己○○則以：彰化法院86年度訴更字
    第一號確定判決效力不及於伊等。伊等於84年10月20日即將
    繼承關於系爭土地之權利全部讓與癸○○，前開土地現在全
    由癸○○占用及管理，本件與伊等無關等語。三、被上訴人
    江愛珠、洪愛珠、賴學榮、張芳茂、呂順發、寅○○、黃張
    金鑾則以：（一）上訴人之前手曾訴請伊等拆屋返地（彰化
    地院88年度訴字第1121號），經判決其敗訴確定，乃上訴人
    復提起本訴，標的物、聲明及當事人均相同（至呂順發、寅
    ○○二人於其兩案請求之面積略有不同，應係複丈誤差），
    應為前訴確定判決既判力所及，是上訴人提起本訴，有違民
    事訴訟法第253條之規定。（二）退步言之，伊等因受讓系
    爭土地上之建物，而繼受土地租賃之範圍應包括「建築物本
    身所占之地面及應留設之法定空地兩部分」，上訴人請求拆
    屋交地部分，均係其出租予伊等之建築基地中之「法定空地
    」，亦即此部分是在其出租之範圍內，伊等並非無權使用。
    伊等向來皆依上訴人之通知金額繳交租金，至上訴人另向原
    承租人癸○○等請求法定空地租金之事，伊等並不知情。此
    外，系爭土地上之附屬建物是否違章建物，乃建管機關認定
    之問題，與本案無涉等語；四、被上訴人池素錢則以：建物
    門牌員林鎮○○路266號之房屋係伊於87年11月16日向胡淑
    齡購得，係合法建物，至附圖編號3即系爭468之3地號土地
    面積0.0101公頃之平房（鐵皮屋），前手胡淑齡並未將之賣
    予伊。實則，該編號3建物乃訴外人陳王芽向癸○○承租後
    自行搭蓋，且該編號3建物有獨立出入口、與隔鄰經營不同
    行業，為獨立建物，故伊非該編號3建物之所有權人及有處
    分權人，伊亦未曾收系爭建物之租金，對造應向違法搭建該
    編號3建物之人主張權利。退步言之，縱認系爭建物非獨立
    建物、已因附合而屬主體建物之所有權人即伊所有，但該建
    物有第三人占用，對造未訴請該第三人搬遷、而僅對伊請求
    ，縱得勝訴判決亦無法執行，其請求即無法律上之利益。況
    伊根本不同意享有附合之利益，上訴人之請求即無理由。此
    外，本件土地除建物所佔地面外，均為法定空地，法定空地
    均由被上訴人癸○○承租，且法定空地依建築法規為建物存
    在所必須，故雖被上訴人癸○○因非土地所有權人而無權移
    轉土地予伊等建物受讓人，惟其就法定空地之權利仍應與建
    物一併移轉予伊等建物受讓人，況不論法定空地有無移轉予
    主建物承買人，法定空地地主本即依建築法令而負有配合主
    體建物同時存在及供其利用之義務等語；五、被上訴人沈淑
    媛則以：上訴人請求伊拆除部分，係屬法定空地，僅供通行
    之用，且為伊所買受建物之對外聯絡唯一通路。伊所搭蓋遮
    雨棚，係為通行必要而設立，非如上訴人所指之搭建鐵架平
    房。且伊向被上訴人癸○○等購買房屋時，其等即同意伊使
    用該部分通往公路之必要通行之處。另伊前曾就該部分土地
    訴請確認通行權，獲勝訴判決確定，且該判決主文亦記載上
    訴人不得在前開土地上為阻礙伊通行之行為，故即使伊拆除
    該棚架，上訴人對該部分土地亦無法為任何之合理使用，顯
    係損人不利己，應屬權利濫用。此外，上訴人請求依照法定
    地價百分之十計算損害金，顯然過高，且與民法第787條第1
    項但書之通行土地之償金請求權重複等語；六、被上訴人子
    ○○則以：伊於訟爭土地上之建物已出售，先前伊出租該建
    物時，承租人為遮雨而經伊同意搭建遮雨棚，至於有無占用
    他人土地，伊也不清楚；七、被上訴人辛○○、甲○○委任
    呂君德再委任寅○○，並為時效抗辯等語，資為抗辯。
、原審法院審理後，斟酌兩造之主張及攻擊防禦方法之結果，
    認上訴人陽信銀行請求被上訴人癸○○、莊呂惠連帶給付租
    金 1,884,265元及自起訴狀繕本送達翌日起（即89年12月19
    日）至清償之日止按年息百分之五計算之利息，為有理由，
    應予准許，逾此部分之請求則無理由，應予駁回。而為上訴
    人陽信銀行一部勝訴、一部敗訴之判決。並依兩造之陳明，
    分別酌定相當之擔保金額為准予假執行及免為假執行之宣告
    。上訴人陽信銀行不服，提起上訴，聲明求為判決：（一）
    原判決關於駁回上訴人下列之訴及其假執行之聲請，並命負
    擔該部分訴訟費用之裁判均廢棄。（二）被上訴人己○○等
    10人應連帶給付上訴人1,521,953元，並自90年5月1日起至
    清償日止，按年息百分五計算之利息。（三）被上訴人池素
    錢應將坐落系爭468-3地號如附圖一代號3部分0.0101公頃土
    地上之地上物拆除，並與被上訴人癸○○等12人將該部分土
    地交還上訴人，及池素錢應給付上訴人396,608元，暨自93
    年1月1日起至交還土地之日止，按月給付上訴人9915元。（
    四）被上訴人江愛珠應將坐落系爭468-3地號如附圖一代號5
    部分0.0047公頃土地上之地上物拆除，並與被上訴人癸○○
    等12人將該部分土地交還上訴人，及江愛珠應給付上訴人18
    4,544元，暨自93年1月1日起至交還土地之日止，按月給付
    上訴人4614元。（五）被上訴人洪愛珠應將坐落系爭468-3
    地號如附圖一代號7部分0.0014公頃土地上之地上物拆除，
    並與被上訴人癸○○等12人將該部分土地交還上訴人，及洪
    愛珠應給付上訴人54,976元，暨自93年1月1日起至交還土地
    之日止，按月給付上訴人1374元。（六）被上訴人賴學榮應
    將坐落系爭468-3地號如附圖一代號9部分0.0032公頃土地上
    之地上物拆除，並與被上訴人癸○○等12人將該部分土地交
    還上訴人，及賴學榮應給付上訴人125,632元，暨自93年1月
    1日起至交還土地之日止，按月給付上訴人3141元。（七）
    被上訴人張芳茂應將坐落系爭468-3地號如附圖一代號11部
    分0.0024公頃土地上之地上物拆除，並與被上訴人癸○○等
    12人將該部分土地交還上訴人，及張芳茂應給付上訴人94,2
    40元，暨自93年1月1日起至交還土地之日止，按月給付上訴
    人2356元。（八）被上訴人寅○○應將坐落系爭468-3地號
    如附圖二代號D部分0.0041公頃土地上之地上物拆除，並與
    被上訴人癸○○等12人將該部分土地交還上訴人，及寅○○
    應給付上訴人160,992元，暨自93年1月1日起至交還土地之
    日止，按月給付上訴人4025元。（九）被上訴人黃張金鑾（
    即被上訴人子○○之部分承當訴訟人）應將坐落系爭468-3
    地號如附圖二代號C部分0.0036公頃土地上之地上物拆除，
    並與被上訴人癸○○等12人將該部分土地交還上訴人，及被
    上訴人子○○應給付上訴人206,723元。（十）被上訴人沈
    淑媛應將坐落系爭468-3地號如附圖二代號B部分0.0030公頃
    土地上之地上物拆除，並與被上訴人癸○○等12人將該部分
    土地交還上訴人，及沈淑媛應給付上訴人117,792元，暨自9
    3年1月1日起至交還土地之日止，按月給付上訴人2945元。
    （十一）被上訴人呂順發應將坐落系爭468-3地號如附圖二
    代號A部分0.0043公頃、代號E部分0.0040公頃土地上之地上
    物拆除，並與被上訴人癸○○等12人將該部分土地交還上訴
    人，及呂順發應給付上訴人325,920元，暨自93年1月1日起
    至交還土地之日止，按月給付上訴人8148元。（十二）上揭
    廢棄部分之第一、二審及發回前第三審訴訟費用由被上訴人
    負擔。（十三）上訴人願供擔保，請准宣告假執行。被上訴
    人癸○○、莊呂惠仙、呂君德、辛○○、甲○○、寅○○、
    江愛珠、洪愛珠、賴學榮、張芳茂、呂順發、黃張金鑾（即
    被上訴人子○○之部分承當訴訟人）、沈淑媛、池素錢、子
    ○○則答辯聲明求為判決：（一）上訴駁回，（二）訴訟費
    用由上訴人負擔，且除被上訴人沈淑媛、子○○外，並均答
    辯聲明：如受不利之判決，請准供擔保免為假執行（被上訴
    人癸○○、莊呂惠仙原亦就其等敗訴部分中之1,068,234元
    本息部分提起上訴，業經發回前本院判決駁回其等之上訴，
    且因訴訟標的金額不逾150萬元，不得上訴至第三審，已告
    確定）。
肆、兩造不爭執之事項：
（一）被上訴人癸○○等12人之被繼承人呂英明，向陽信銀行承
      租系爭468號面積0.0065公頃、468之3號0.1552公頃、468
      之13號0.0060公頃、468之14號0.0100公頃等4筆土地建屋
      ；嗣租約於67年12月31日期滿後，呂英明仍繼續承租，而
      成不定期限租地建屋之租賃契約；呂英明於70年4月20日
      去世，其法定繼承人為壬○○○、己○○、呂松壽、呂君
      德、癸○○、莊呂惠仙、庚○○、陳甲○○、辛○○等九
      人，其中呂松壽於80年9月20日死亡，其繼承人為丙○○
      、乙○○、戊○○及呂淑雅等4人。
（二）被上訴人癸○○、莊呂惠仙已給付5,013,636元之租金予
      上訴人。
伍、本院之判斷：
一、關於請求被上訴人己○○等10人給付欠租1,521,953元本息
    部分：
（一）查上訴人主張被上訴人癸○○等12人之被繼承人呂英明向
      其所概括承受之前彰化縣員林信用合作社承租系爭468號
      土地面積0.0065公頃、系爭468之3號土地面積0.01552公
      頃、系爭468之13號土地面積0.0060公頃、468之14號土地
      面積0.0100公頃土地建屋，有合約書在卷可稽（見原審卷
      (一)201頁），嗣租約於67年12月31日期滿後，呂英明仍繼
      續承租，而成不定期限租地建屋之租賃契約，呂英明於70
      年4月20日去世，其法定繼承人為壬○○○、己○○、呂
      松壽、呂君德、癸○○、莊呂惠仙、庚○○、陳甲○○、
      辛○○等九人，其中呂松壽於80年9月20日死亡，其繼承
      人為丙○○、乙○○、戊○○及呂淑雅等四人，因此癸○
      ○等十二人即因繼承而公同共有取得該承租權，此不僅為
      陽信銀行所主張（見原審卷(一)6頁、本院卷(三)63、200頁）
      ，且為上訴人癸○○、莊呂惠仙所不爭執，並為彰化地方
      法院88年度訴字第513號、88年度訴字第1121號確定判決
      審認屬實（見原審卷(一)71至79頁、214至227頁）。上訴人
      己○○、壬○○○抗辯已將租賃權轉讓與癸○○云云，不
      足採信。又其中第468之13、468之14地號二筆土地，於78
      年間經政府府為道路用地，兩造間就該二筆土地已無租賃
      關係存在，此有土地登記簿謄本在卷可考。又呂英明承租
      系爭468、468之3地號土地建造九棟房屋（即建號1215、1
      277、518、3099、1162、1331、1332、1328、1327號建物
      ，亦即附圖一所示編號2等、17等、18等），為有保存登
      記之房屋，最後均已先後分別移轉登記被上訴人江愛珠、
      洪愛珠、張芳茂、呂順發、寅○○、沈淑媛、賴學榮、池
      素錢、子○○（再移轉予黃張金鑾）等人，固此上開房屋
      坐落之「基地」（範圍有爭議，於後另述）之土地租賃權
      亦應隨同建築物移轉予房屋受讓人等情，並據本院以73年
      度上更(六)字第355號、93年度上易字第446號判決確定在案
      ，有判決影本二件在卷可稽（見本院更(一)卷第一宗第267
      頁，第174頁），是被上訴人癸○○等12人對於系爭土地
      扣除468之13、468之14及上開九棟建築物之「基地」部分
      自有支付租金之義務。
（二）次查，上訴人主張關於本件租金之計算，就被上訴人癸○
      ○、莊呂惠仙二人部分，經台灣彰化地方法院以86年度訴
      更字第１號判決均自79年6月12日起按年調整為依申報地
      價年息百分之10計算，因該判決當事人只其二人，而效力
      不及於己○○等10人，故關於己○○等10人之租金仍依原
      租約按申報地價百分之5計算，因癸○○二人於上開彰化
      地院86年度更字第1號調整租金事件中為時效抗辯，故79
      年7月1日以前推至70年4月24日之租金未計入，僅判命癸
      ○○二人給付自79年7月1日起之欠租，故加計70年4月24
      日至79年6月30日之間之欠租，及算至90年4月30日止，按
      申報地價百分之5計算己○○等10人應負擔之租金總額為
      6,535,589元，扣除癸○○已支付之5,013,636元後，仍有
      1,521,953元未獲支付等情，業據上訴人提出計算積欠租
      金表影本二件（見本院上訴卷第4宗第158-159頁），參酌
      ：(1)台灣彰化地方法院86年度訴更字第1號判決確因癸○
      ○為時效抗辯，而將70年4月24日至86年6月30日止共6年2
      月之欠租未計入，而僅命其給付79年7月1日起至86年6月
      30 日之欠租，此有該案判決影本乙件在卷可稽（見原審
      卷第1宗第31-44頁），並經本院調取該卷查核屬實；(2)被
      上訴人癸○○、莊呂惠仙二人自86年7月1日起至89年12月
      31日止之租金共1,884,265元仍未支付，經本院判命給付
      確定在案，就此部分癸○○亦不諱言己○○等10人以申報
      地價百分之5計算，於85年1月1日至89年12月31日之租金
      為1,439,562元（見原審卷第一宗第91頁反面）(3)被上訴
      人癸○○於85年8月13日自行清償及於88年8月11日經法院
      強制執行後，不包括上述70年4月24日至79年6月30日之間
      之上述欠租在內，仍有欠租1,749,555元之多，是其所清
      償者並不及於己○○等10人上述之欠租在內等情，堪認屬
      實。按民事訴訟法除法律別有規定外，不得斟酌當事人未
      提出之事實，此為辯論主義之當然結果（最高法院60年台
      上字第2085號判例參照）。又民法第275條規定，連帶債
      務人中之一人受確定判決，而其判決非基於該債務人之個
      關係者，為他債務人之利益，亦生效力。所謂「為他債務
      人之利益，亦生效力」，係指他債務人於另案訴訟，僅得
      「援用」該確定判決所載有利之事由，為其實體上之抗辯
      事由，請求法院為勝訴判決而言。查本件被上訴人己○○
      等10人除呂君德、甲○○、辛○○三人外，並未援引彰化
      地院系爭訴更一號確定判決所載對渠等有利之事項而為主
      張，被上訴人己○○、壬○○○等二人甚至主張渠等二人
      為該確定判決之效力所不及（見上訴卷(三)第29頁），次按
      ，連帶債務人中之一人消滅時效已完成者，除該債務人應
      分擔之部分外，他債務人仍不免其責任。連帶債務之發生
      原因不必同一，故構成連帶債務之各債務，其消滅時效之
      起算點及時效期間，得不相同。縱令期間同一，同時進行
      ，而時效之中斷或不完成，惟生相對之效力。故各債務之
      時效完成時期得有先有後，亦即時效之完成僅生相對之效
      力，此觀民法第二百七十六條第二項規定自明，而被上訴
      人己○○等10人除呂君德、甲○○、辛○○三人嗣於本院
      更審中為時效抗辯外，其餘七人均未到庭。亦未提出書狀
      為時效已完成之抗辯，是關於上訴人起訴請求之租金已逾
      五年時效部分，推至70年4月24日起之欠租，均不能免責
      。從而，上訴人請求其七人給付欠租1,521,953元及其遲
      延利息，為有理由，應予准許。惟關於呂君德、甲○○、
      辛○○三人，已為時效完成之抗辯，而上訴人係於89年9
      月開始向其等催討租金，並於89年12月8日提起本件訴訟
      ，故其中逾五年即85年1月1日以前之租金已因罹於時效而
      消滅，自不得請求。上訴人主張自70年4月24日起，至90
      年4月30日止，己○○等10人應付之租金如附表所示，為
      6,535,589元，扣除癸○○已支付部分，尚欠1,521,953元
      ，惟其中編號4部分83年3月1日至86年6月30日之間共三年
      四月之租金為969,766元，其中83年3月1日至84年12月30
      日止共22月之租金合計532,271元請求權均已逾五年時效
      ，均應扣除，扣除後上訴人對其三人仍得請求之金額為98
      9,682元（即1,521,953－532,271＝989,682），上訴人並
      請求加計利息為有理由，應判命給付。超出部分，其訴為
      無理由，應予駁回。
二、關於上訴人請求被上訴人寅○○等10人拆屋（與癸○○等12
    人）交地及給付損害金部分：
（一）本件上訴人請求寅○○等10人拆除地上物交付土地及給付
      損害金部分，其中關於請求被上訴人江愛珠、洪愛珠、張
      芳茂、賴學榮四人應拆除之建築標的物位置、面積與彰化
      地方法院88年度訴字12號乙案之標的固均相同，被上訴人
      寅○○，子○○、沈淑媛、呂順發部分之位置、面積則非
      完全相同，被上訴人池素錢部分之標的固相同，惟前案被
      告胡淑齡，則非相同，且本案上訴人起訴被上訴人等構成
      無權占有系爭土地之原因，為與前案不同時間之終止與被
      上訴人癸○○等12人租約所致，即認其構成無權占有之原
      因及時間即有不同，故與前案即非同一事件，自不受一事
      不再理原則之拘束，本院仍應為實體之審認。
（二）關於上訴人請求拆屋交地及給付損害金有無理由，應探究
      者，厥為：被上訴人癸○○等之被繼承人呂英明於租地上
      建屋出售予被上訴人寅○○等人後，寅○○等人因而對於
      上訴人請求拆除之建物所坐落之土地有無使用權？上訴人
      以癸○○等人違約轉讓租地予寅○○等使用，暨逾二年未
      繳納該部分之租金終止租約，是否即構成寅○○等人無權
      占有系爭土地，而應予拆屋還地及給付損害金之事由？等
      諯。查被上訴人癸○○等十二人之被繼承人呂英明承租系
      爭四六八、四六八之三號土地後，興建九棟房屋即建號一
      二一五、一二七七、五一八、三○九九、一一六二、一三
      三一、一三三二、一三二八、一三二七號建物，如附圖一
      所示編號２等、等、等部分，為有保存登記之房屋（
      以下稱系爭九棟房屋），已先後分別移轉登記與被上訴人
      江愛珠、洪愛珠、張芳茂、呂順發、寅○○、沈淑媛、賴
      學榮、池素錢、子○○等人，陽信銀行之前手保證責任彰
      化信用合作社於七十九年間，提起調整租金之訴，固亦扣
      除已移轉與江愛珠等人所有建物所在之基地面積，以癸○
      ○等十二人承租土地面積為0.147422公頃，有彰化地院七
      十九年度訴字第一０一三號判決在卷可憑（見原審卷(一)二
      ０三至二０八頁），陽信銀行以癸○○、莊呂惠仙為被告
      請求調整租金，且亦以承租面積0.147422公頃請求，有彰
      化地院八十六年度訴更字第一號確定判決在卷可憑（見原
      審卷(一)三一至三七頁），固為兩造所不爭，惟探究其形成
      上開情形之原因，乃該信用合作社於58年間同意呂英明於
      租地上建屋九棟後，於68年間發現其轉讓房屋，即以其違
      約而訴請寅○○等人拆屋還地（彰化地院68年訴第294號
      ），歷經本院六次更審，最後於74年6月10日以73年度上
      更(六)字第350號判決認定「則各該承買人承買時即67年7月
      13日以前，已取得對承買房屋『基地』之租賃權」之事實
      （見本院更(一)卷第一宗第267頁），始告確定。因而該合
      作社承辦人員即就承買房屋「基地」向承買人收取租金而
      使然。惟何謂承買房屋之「基地」，其位置、面積多少，
      並無深究，僅由合作社人員姑且以房屋坐落部分之面積粗
      略予以算計及收租，而未與各該當事人協議以達成合意等
      情，迭據被上訴人癸○○、寅○○等於本院陳明甚詳，堪
      以採信。是於上開更(六)判決確定後分別收租之情形，及上
      述調整租金事件中兩造未深究情形下之認知，實不足為兩
      造已就其後各自租賃之範圍有明確之合意。按，所謂建築
      「基地」，為供建物本身所占之地面及其應留之法定空地
      ，法定空地之留設，應包括建築物與其前後左右之道路或
      其他建物之距離，建築法第11條第1、2項定有明文。查呂
      英明於58年間以彰化縣政府58彰建字第470及60彰建都（
      建）字第2741號建造執照申請為本件九棟店舖住宅房屋之
      建築，本即以一宗建地同時為九棟房屋之建築，而該一宗
      建地即為該九棟房屋共同之建築「基地」，除房屋坐落之
      地面土地外，尚包括法定空地在內，此有彰化縣政府以96
      年9月3日府建營字第0960178456號函回復本院及檢附之現
      場位置圖等資料在卷可稽（見本院更(一)卷第2宗第13-27頁
      ，其中第23頁位置圖上標明建物坐落位置及一宗建築基地
      之空地）。查本件呂英明所承租之系爭土地乃分別面臨員
      林鎮○○路及萬年路，承租時博愛路已開闢，萬年路尚未
      開闢，但屬萬年路之土地因已規劃為員林鎮都市○○○○
      道路預定地，因此呂英明建築系爭房屋時，即分別以博愛
      路，及房屋前面之預定道路（即萬年路）作為指定「建築
      線」及「騎樓線」。而江愛珠等人所有面臨博愛路如附圖
      所示代號2等5棟有保存登記部分房屋之基地面積既為345
      平方公尺，則其建築基地面積總計應為575平方公尺（345
      平方公尺0.6＝575平方公尺）法定空地及防火巷之面積
      最少應有230平方公尺（575平方公尺0.4＝230平方公尺
      ）；而被上訴人寅○○等人面臨萬年路如附圖所示代號17
      等4棟有保存登記部分房屋之法定空地及防火巷之面積為
      260.3平方公尺，此有彰化縣政府59彰建土（使）字第077
      8號及62彰建都（使）字第3703號使用執照影本2份（二審
      證(二)--(三)見本院更(一)卷1宗第179-180頁）可稽。則依前揭
      說明及更(六)判決所示，上述面積共計490.3平方公尺之法
      定空地及防火巷之承租權，即應隨同房屋移轉與江愛珠等
      人取得，始為正確。至上訴人前手合作社人員不諳法令，
      算計租金有所誤認，應不生變動之效力。又建築基地之法
      定空地，乃供該建物所使用，則被上訴人寅○○等人於受
      讓房屋，取得所有權後，對之即併有使用權，乃當然之結
      論。而上訴人請求拆除之標的物乃緊接其所購建物如附圖
      (一)、(二)所示編號2等、17等、18等建物之前後及兩側，均
      在該一宗建築基地之內空地部分，自係該建築基地之法定
      空地，依上開說明，其各人對之自有合法之使用權，與之
      前是否認識有誤，有無算計收取該部分之租金，及癸○○
      等12人曾繳納租金，其後，又逾二年未繳租，經上訴人聲
      明終止租約，是否生效均無涉。是上訴人以其為無權占有
      ，請求其拆屋還地，給付損害金，均屬依法無據，不能准
      許，其此部分之訴為無理由，應予駁回。至該一宗建築基
      地內之法定空地，被上訴人寅○○等人所有房屋基地所及
      之面積為多少，應分擔多少租金，則應待兩造另參建築法
      令相關法規規定以決之，與本件訴訟無涉，併予敘明。
陸、綜上，上訴人依上開原已規範兩造之租金約定，請求被上訴
    人己○○等10人給付租金，應予准許部分，原審法院為上訴
    人敗訴之判決，尚有未洽，上訴意旨指原判決上開部分為不
    當，求予廢棄改判，為有理由，爰由本院改判如主文第二項
    之所示。至上訴人請求被上訴人寅○○等10人拆屋與癸○○
    等12人交地及給付損害金部分，其訴為無理由，應予駁回，
    原審法院因而為上訴人敗訴之判決，依法並無不合。其所持
    理由，雖與本院上述認定不同，仍應予以維持，而駁回上訴
    人此部分之上訴。另上訴人請求呂君德、甲○○、辛○○三
    人給付欠租超出上述應予准許部分，原判決予以駁回，則無
    不合，上訴意旨就此部分之上訴無理由，併予駁回。
柒、本院上開命被上訴人己○○10人給付部分，兩造陳明願供擔
    保，請求宣告假執行及免假執行，核無不合，爰併酌定擔保
    金額宣告之。超出部分，上訴人之訴，既經駁回，假執行之
    聲請即失所附麗，故予以駁回。
據上論結，本件上訴為一部有理由，一部無理由，依民事訴訟法
第463條、第385條第1項前段、第449條第2項、第1項、第450條
、第79條但書、第85條第2項、第390條2項、第392條判決如主文
。
中    華    民    國    98    年    9     月    8     日
                民事第三庭    審判長法  官  陳照德
                                    法  官  李平勳
                                    法  官  朱  樑
以上正本係照原本作成。
如對本判決上訴，須於收受判決送達後20日內向本院提出上訴書
狀，其未表明上訴理由者，應於提出上訴後20日內向本院提出上
訴理由書（須按他造人數附具繕本）。
上訴時應提出委任律師為訴訟代理人之委任狀。具有民事訴訟法
第466條之1第1項但書或第2項之情形為訴訟代理人者，另應附具
律師及格證書及釋明委任人與受任人有該條項所定關係之釋明文
書影本。
                                    書記官  陳妙瑋
中    華    民    國    98    年    9     月    11    日
                                                      Ｖ
附表：
┌─┬──────┬──────┬───────┬──────┬──────┬─────┐
│編│承租土地範圍│            │              │            │            │  合  計  │
│  ├──────┤  地號468   │  地號468之3  │地號468之13 │地號468之14 │          │
│號│  租賃期間  │            │              │            │            │（新台幣）│
├─┼──────┼──────┼───────┼──────┼──────┼─────┤
│  │70.4.24~    │面積33㎡    │面積1274㎡    │面積60㎡    │面積100㎡   │          │
│１│76.6.30     │申報地價    │申報地價      │申報地價    │申報地價    │ 751728元 │
│  │六年二個月  │1100元/㎡   │1667元/㎡     │2800元/㎡   │1100元/㎡   │          │
│  │            │租金11192元 │租金654820元  │租金33916元 │租金51800元 │          │
├─┼──────┼──────┼───────┼──────┼──────┼─────┤
│  │76.7.1~     │面積33㎡    │面積1274㎡    │面積60㎡    │面積100㎡   │          │
│２│80.6.30     │申報地價    │申報地價      │申報地價    │申報地價    │0000000元 │
│  │四年        │4300元/㎡   │4300元/㎡     │9000元/㎡   │4300元/㎡   │          │
│  │            │租金28380元 │租金0000000元 │租金108000元│租金86000元 │          │
├─┼──────┼──────┼───────┼──────┼──────┼─────┤
│  │80.7.1~     │面積33㎡    │面積1274㎡    │面積60㎡    │面積100㎡   │          │
│３│83.2.28     │申報地價    │申報地價      │申報地價    │申報地價    │0000000元 │
│  │二年八個月  │4700元/㎡   │4700元/㎡     │12000元/㎡  │4700元/㎡   │          │
│  │            │租金20680元 │租金798373元  │租金180000元│租金117500元│          │
├─┼──────┼──────┼───────┼──────┼──────┼─────┤
│  │83.3.1~     │面積23㎡    │面積1238㎡    │            │            │          │
│４│86.6.30     │申報地價    │申報地價      │            │            │ 987782元 │
│  │三年四個月  │4700元/㎡   │4700元/㎡     │            │            │          │
│  │            │租金18016元 │租金969766元  │            │            │          │
├─┼──────┼──────┼───────┼──────┼──────┼─────┤
│  │86.7.1~     │面積23㎡    │面積1238㎡    │            │            │          │
│５│86.10.31    │申報地價    │申報地價      │            │            │ 207928元 │
│  │四個月      │7715元/㎡   │9934元/㎡     │            │            │          │
│  │            │租金2957元  │租金204971元  │            │            │          │
├─┼──────┼──────┼───────┼──────┼──────┼─────┤
│  │86.11.1~    │面積23㎡    │面積1191㎡    │            │            │          │
│６│87.4.30     │申報地價    │申報地價      │            │            │ 300220元 │
│  │六個月      │7715元/㎡   │9934元/㎡     │            │            │          │
│  │            │租金4436元  │租金295784元  │            │            │          │
├─┼──────┼──────┼───────┼──────┼──────┼─────┤
│  │87.5.1~     │面積23㎡    │面積1116㎡    │            │            │          │
│７│87.12.31    │申報地價    │申報地價      │            │            │ 375458元 │
│  │八個月      │7715元/㎡   │9934元/㎡     │            │            │          │
│  │            │租金5914元  │租金369544元  │            │            │          │
├─┼──────┼──────┼───────┼──────┼──────┼─────┤
│  │88.1.1~     │面積13㎡    │面積1080㎡    │            │            │          │
│８│89.6.30     │申報地價    │申報地價      │            │            │ 812175元 │
│  │一年六個月  │7715元/㎡   │9934元/㎡     │            │            │          │
│  │            │租金7521元  │租金804654元  │            │            │          │
├─┼──────┼──────┼───────┼──────┼──────┼─────┤
│  │89.7.1      │面積13㎡    │面積1080㎡    │            │            │          │
│９│90.4.30     │申報地價    │申報地價      │            │            │ 665725元 │
│  │十個月      │5640元/㎡   │14726元/㎡    │            │            │          │
│  │            │租金3055元  │租金662670元  │            │            │          │
├─┼──────┼──────┼───────┼──────┼──────┼─────┤
│  │合        計│            │              │            │            │0000000元 │
└─┴──────┴──────┴───────┴──────┴──────┴─────┘


司法院資訊處製作；財團法人民間司法改革基金會備份。
